# 出售或注销子公司，合并报表又如何调整，陈老师

提问人：homeli 时间：2010-12-01 22:59:07
本公司于 2007 年度成立一个全资子公司，注册资本为 200 万元，当时成立时以账面价值 100 万元，评估作价为 150 万元的固定资产投资到子公司。当年度子公司出售一批存货给本公司，价值 200 万元，成本为 180 万元，本公司作为固定资产使用，由于该款项本公司一直未支付，子公司挂账。年未子公司按本公司会计政策，计提 10 万元的坏账准备。假设母子公司对入账的固定资产折旧年限均为 5年，母子公司均执行会计准则。 2009 年 10 月本公司将其子公司出售或注销。请问陈版， 2009 年未母公司在编制报表时又如何对上年度内部抵销进行调整，使其报表能衔接相符？

回答人：chenyiwei
1 、内部固定资产投资的未实现利润：因为在处置子公司股权导致丧失控制权后，该固定资产被一并排除到集团合并报表范围之外，即应当认为已经实现了，所以在处置子公司的当期，合并报表上应当体现出对该项固定资产的处置收益，即原先一直被抵销的内部交易未实现损益就此实现。 2 、内部存货（固定资产）买卖交易的未实现利润：由于子公司处置后，相关存货仍然留在合并集团内，因此抵销处理不涉及合并报表层面存货价值的调整（即：这部分存货在对外销售前，继续在合并报表上按照原先抵销后在原子公司的成本列示）。但原先的内部交易未实现利润抵销导致减少了子公司净资产在合并报表层面体现的价值，所以在合并报表层面的效果是增加处置子公司股权的收益。 3 、内部坏帐准备：该准备是由子公司计提的，在其个别报表层面减少了子公司的净资产，但在以前年度合并时已经抵销，因此其转销应当减少在合并报表层面所体现的处置子公司股权收益。

回答人：chenyiwei
回复 地板 homeli 的帖子对子公司的长期股权投资应按成本法核算。个别报表层面实际就是借记银行存款 100 万，贷记长期股权投资100 万，无损益。

回答人：chenyiwei
回复 8 楼 homeli 的帖子是这样。

回答人：chenyiwei
回复 10 楼 homeli 的帖子假定子公司股权转让发生在 2009 年初，即 2009 年内无需再考虑固定资产在子公司计提折旧的影响，除了当初母公司对子公司以固定资产投资的交易以外，也没有其他交易。则：
2009 年初合并报表层面未分配利润 -20 加： 2009 年度母公司个别报表层面投资处置损益 -50 加： 2009 年初子公司净资产在母公司个别报表层面和合并报表层面价值差异的影响： 20 （母公司个别报表层面长投 150 ，合并报表层面子公司净资产价值 150 －20[按原账面价值计提折旧]＝ 130 ）
母公司个别报表层面期末未分配利润 -50

回答人：chenyiwei
回复 12 楼 homeli 的帖子相当于在合并报表层面，处置子公司的损失只有 30 （100-130）而不是 50 。由此导致了你上面说的 20 差异。

回答人：chenyiwei
回复 14 楼 homeli 的帖子应该是。

回答人：chenyiwei
回复 18 楼 homeli 的帖子通过处置子公司股权实现的内部固定资产交易损益＝交易当时被抵销的全部内部交易损益－自交易发生时至丧失子公司控制权止已通过折旧调整方式实现的内部交易未实现损益。

提问人：homeli 时间：2010-12-06 12:43:24
请问陈老师,对这个问题我还有疑惑的地方,您举的例子是 假定子公司股权转让发生在 2009 年初，即 2009 年内无需再考虑固定资产在子公司计提折旧的影响的例子，若是像我举的例子,子公司股权转让发生在 2009 年 10 月份,则母公司单户表投资收益仍然是-50万元,合并表上是否需要考虑 2009 年1-10月份母公司实现的投资收益-25万元及1-10月份的未实现累计折旧(50/5年/12月*10月)? 多谢指明!

回答人：chenyiwei
回复 21 楼 homeli 的帖子应当考虑。但在合并报表层面，这只是一定的损益总额在“折旧费用”和“处置子公司损益”之间如何分配的问题。

回答人：chenyiwei
回复 23 楼 cgxx168 的帖子母公司单户表层面的股权处置损益为-50万。 合并报表层面，因为子公司 1 ～ 10 月份的利润表仍然纳入合并范围，所以合并报表层面体现的 1 ～ 10 月份折旧费用比子公司个别报表层面要减少(50/5年/12月*10月)，该差异相应地影响到了合并报表层面的处置日子公司净资产价值，导致处置损益出现变动。

回答人：chenyiwei
回复 25 楼 cgxx168 的帖子其实这部分 2009 年1~10月折旧所对应的内部未实现利润实现数在合并报表层面的调整可以是：
借：投资收益=50/5年/12月 10 月 贷：管理费用 =50/5 年 /12 月 10 月 （正常情况下是借记累计折旧，贷记管理费用，现在期末固定资产已不存在，不需要借记累计折旧，而是作为对股权处置损益的一项调整）

回答人：chenyiwei
回复 28 楼 homeli 的帖子处置子公司股权导致丧失控制权，在合并报表层面的效果，相当于处置（终止确认）于处置日存在于该子公司帐面上的各项资产、负债（包括商誉）。由于处置子公司股权并未导致原先内部交易的标的存货被排除到集团合并范围之外（处置日，该存货是在母公司帐上），所以处置子公司不会导致合并报表层面对该标的存货的价值进行调整。 即抵销分录应延续以前年度内部交易未实现损益的影响，直至母公司将标的存货对外出售为止： 借：年初未分配利润（这是延续以前年度内部交易损益抵销的影响），贷：存货（冲减母公司个别报表层面的存货价值）

回答人：chenyiwei
回复 30 楼 homeli 的帖子 1 、保持合并报表层面存货的价值为原先子公司的帐面成本，实际上体现了实体理论。因为站在合并集团角度看，该存货一直在集团范围内，并未对外出售（母子公司之间的内部销售只是集团内部的转移），所以合并报表层面的存货价值不会因为子公司被处置而进行调整的，因为该存货并不在处置子公司时终止确认的资产范围之内。 2 、再想了一下这个问题，实际上不存在“但原先的内部交易未实现利润抵销导致减少了子公司净资产在合并报表层面体现的价值，所以在合并报表层面的效果是增加处置子公司股权的收益”。因为对该子公司而言，因为出售村货给母公司而从母公司收到了现金等形式的对价，其金额等于内部交易价格，并相应增加了子公司的净资产。举一个极端的例子，假设子公司原先帐面只有存货 80 ，净资产 80 ；将存货以 100 的内部交易价格出售给母公司，并从母公司收到现金 100 ，此时该子公司的净资产就是 100 。假设在内部交易之后母公司立即以 100 出售子公司股权，则合并报表层面的处置股权损益也是 0 ，不会变为 20 的。

回答人：chenyiwei
回复 33 楼 homeli 的帖子内部坏帐准备提取在子公司：子公司被出售时，由于坏帐准备的计提实际上是减少了子公司的净资产，所以在抵销分录层面通过对“投资收益——处置子公司损益”的调整来实现抵销效果。（在合并报表层面，处置前后的变化是：增加了对原子公司的 200 万元应付帐款，这也是对处置对价的一种调整。） 内部坏帐准备提取在母公司：子公司被出售时，在合并报表层面，这部分内部坏帐准备就变为对外应收款项的坏帐准备而不再抵销，即在合并报表层面增加了应收帐款 200 万元，同时增加坏帐准备 10 万元（相当于初始确认应收帐款 190 万元）。在合并报表层面，这实际上是一笔新的应收帐款的初始计量，而在初始计量时是不应产生资产减值损失的（资产减值准备属于后续计量范畴），这也是对处置对价的一种调整。所以我理解抵销分录应当是：借记投资收益10 万元，贷记年初未分配利润 10 万元，也就是和坏帐准备提取在子公司时的抵销分录相同。

回答人：chenyiwei
回复 36 楼 homeli 的帖子企业会计制度下的合并报表是基于传统的母公司理论，因此抵销分录的编制方法和抵销结果也会有差异。
母公司理论和实体理论的一个重要差异是：在母公司理论下，合并报表层面编制抵销分录时，仅限于对合并范围内各企业之间的内部交易、内部往来和内部投资进行抵销；而实体理论是把合并集团看作为一个独立的会计主体，在集团层面上运用各项会计准则的确认和计量规定，因此除了内部交易、内部往来、内部投资的抵销以外，还需要对不同会计主体层面对同一交易或事项的“视角差异”进行调整。

回答人：chenyiwei
回复 38 楼 wdbb 的帖子在原先的《企业会计制度》下编制合并抵销分录时，通常会由于期末该子公司不再纳入合并范围，而不再编制期末内部未实现利润的抵销分录，但以前年度的抵销分录对本年年初未分配利润的影响是要延续下来的。所以在期末编制的抵销分录是：借记年初未分配利润（体现以前年度累计抵销内部交易未实现利润的影响），贷记投资收益。

提问人：chenyiwei 时间：2010-12-08 21:20:34
实体理论下的会计主体是由母公司及其所有子公司构成的企业集团，合并报表是把集团看作一个整体反映其对外财务状况、经营成果和现金流量的，并不是像母公司理论那样看作是母公司报表的延伸。 由于站在合并集团角度，原先子公司卖给母公司的存货或固定资产等，在子公司处置前后均在集团合并范围内，并没有随着子公司股权的处置一并对外处置，所以在合并报表层面，其帐面价值不因子公司已被处置而改变，仍然延续该子公司被处置之前这些资产在合并报表层面的计量基础不变。

回答人：chenyiwei
回复 40 楼 cgxx168 的帖子实体理论下的会计主体是由母公司及其所有子公司构成的企业集团，合并报表是把集团看作一个整体反映其对外财务状况、经营成果和现金流量的，并不是像母公司理论那样看作是母公司报表的延伸。 由于站在合并集团角度，原先子公司卖给母公司的存货或固定资产等，在子公司处置前后均在集团合并范围内，并没有随着子公司股权的处置一并对外处置，所以在合并报表层面，其帐面价值不因子公司已被处置而改变，仍然延续该子公司被处置之前这些资产在合并报表层面的计量基础不变。

回答人：chenyiwei
回复 42 楼 cgxx168 的帖子对于你说的第 2 种情况（母公司应收子公司 200 万元的应收账款，当年度计提 10 万元的坏账准备。下一年度母公司将其子公司出售），我猜想你想表述的抵销分录是否为： 借：资产减值损失 10 贷：年初未分配利润 10 否则和以前年度的抵销结果不衔接？
为何认为该抵销分录的借方应当是投资收益而不是资产减值损失？这是由于资产减值损失是与资产负债表上的资产减值准备对应的，而资产减值准备是属于对资产的后续计量范畴。 站在整个合并集团（经济主体）的角度看，原先不存在对外的这笔应收款项，现在由于子公司被处置而成为对集团外部的应收款项而反映在集团合并资产负债表上，这也可以理解为是把该应收帐款也作为处置子公司所获得的对价的一部分，因此在合并报表角度实际上是对该应收帐款的初始确认和计量。根据金融工具准则，金融资产初始计量应当以公允价值为基础，也就是本案例中合并报表层面初始确认的应收帐款价值应当是 190 万元，相当于处置子公司的对价款少了 10 万元，也就是处置损益减少了 10 万元，所以调整投资收益。

回答人：chenyiwei
回复 44 楼 cgxx168 的帖子这个结论和实体理论当然有关系。只是碰巧在某些问题上实体理论和母公司理论的最终处理结果是一致的，但最终处理结果相同并不表明背后的理论基础和逻辑推理过程是一样的。

回答人：chenyiwei
回复 46 楼 cgxx168 的帖子子公司卖给母公司存货或固定资产形成的应收款项,是在子公司帐面上的，当然就随着子公司股权的处置一并被处置了，处置后就不在集团内。

回答人：chenyiwei
回复 48 楼 wdbb 的帖子大体上是这样。同时要注意：即使新旧准则下的处理结果一样，其理论基础也是存在重大差异的。

回答人：chenyiwei
回复 52 楼 wdbb 的帖子 2008 年设立全资子公司， 2009 年内再将其吸收合并？ 如果是这样，则这两项交易应当都不影响“本公司”的合并报表。应当关注的是本公司收回相关资产、负债时的入帐价值确定问题。本版面上以前讨论过：此时的入帐价值应当是这些资产、负债在合并报表层面体现的价值。这与对外转让子公司股权似乎还是有区别的，不应当是抵销分录的问题。

回答人：chenyiwei
回复 54 楼 wdbb 的帖子基本的处理原则是：把合并报表层面的资产计量“下推”到母公司的个别报表层面。所以母公司在吸收合并中取得的各项子公司的资产和负债均按照这些资产、负债原先在集团合并报表层面的价值进行初始计量。类似问题在本版面已经有过一些讨论。 对于母子公司之间原先涉及内部交易的资产、负债在吸收合并时在母公司个别报表层面的处理： 1 、原先母公司投入到子公司的固定资产，母公司可以视作回购，按该固定资产在母公司的原值计提在此期间的折旧后确定入帐价值，这与该固定资产在合并层面的价值一致。 2 、原先子公司出售给母公司的存货，因为是在母公司帐面上，所以应当继续保持其原先在母公司个别报表层面的帐面价值不变。与合并报表层面价值的差异调整收回投资的损益。 3 、原先母子公司之间的内部往来，在吸收合并后应当抵销而不再存在。对于原先由母公司应收子公司的款项，其坏帐准备的转回在母公司个别报表层面贷记资产减值损失；对于原先由母公司应付子公司的款项，其结算导致的子公司原有坏帐准备转回，调整母公司个别报表层面的收回投资损益。

回答人：chenyiwei
回复 56 楼 wdbb 的帖子“下推”的意思就是：母公司在吸收合并中取得的各项子公司的资产和负债均按照这些资产、负债原先在集团合并报表层面的价值进行初始计量。
在EY Global公开的出版物《International GAAP》中，把这种母公司吸收合并子公司称为一种“法律合并”，即这只是法律意义上的法人主体“二并一”，而不是会计意义上的企业合并。对于此类业务在存续方个别报表上的处理，给出了以下参考建议：
Legal merger of parent and subsidiary In many jurisdictions it is possible to effect a 'legal merger' of a parent and its subsidiary whereby the two separate entities become a single entity without any issue of shares or other consideration. a) The parent is the surviving entity
In all instances the investment in the shares of the subsidiary is replaced by the net assets of the subsidiary, using one of the methods outlined below. The approaches and the underlying rationales are the same as those for distributions of businesses, described in A above: (i) the entity treats the business received as a distribution at fair value; or (ii) the entity uses book values, modified as appropriate if the subsidiary has itself been acquired which means that they will be adjusted for the effects of movements in the period after acquisition.
If the shares in the subsidiary were previously carried at fair value then only method (i) is applicable. Neither of these methods allow recognition of comparative information for the acquired business. The transferred business is reflected only from the date on which the transfer took place. b) The subsidiary is the surviving entity If the subsidiary company is the surviving entity, then the combination can be treated as if it were analogous to a reverse acquisition, applying the principles in (i) and (ii) above. This will give the same results as when the parent is the surviving entity except that the financial statements will reflect the capital structure of the subsidiary. Any necessary adjustments will be made in equity. Again, the combination would be effected only from the date on which the merger took place and comparatives would not be presented. This is based on the assumption that it is a matter of legal form whether the surviving entity is the parent or the subsidiary then accounting for the merger ought to be in substance the same whichever predecessor entity is the survivor.

回答人：chenyiwei
回复 58 楼 cgxx168 的帖子 1 、准则讲解对于母公司吸收合并全资子公司的会计处理并无规定，所以我这里引用了四大的技术指引作为参考。实际上这个技术指引所依据的案例背景就是以前我曾经多次提到过的上海电气吸收合并上电股份的案例。 2 、这也是“下推”原则的体现之一，即使得母公司在重新取得该固定资产时的初始计量金额与该固定资产在合并报表层面的结果一致，即按照原先在母公司帐面该固定资产的原值减去该固定资产在子公司使用期间根据原先在母公司帐面上的原值和折旧政策计提的折旧后的余额。

回答人：chenyiwei
回复 60 楼 cgxx168 的帖子 1 、上海电气集团股份有限公司（上海电气，2727.HK，601727.SH） 2005 年 4 月在香港H股上市， 2007 年开始启动回归A股，于 2008 年 12 月与其下属上市子公司上电股份（ 600627 ）完成换股，取得A股上市地位，上电股份退市；到 2009年 6 月，完成吸收合并上电股份的法律程序，上电股份注销法人资格。 2 、如你所理解。

提问人：chenyiwei 时间：2010-12-8 21:20:34
实体理论下的会计主体是由母公司及其所有子公司构成的企业集团，合并报表是把集团看作一个整体反映其对外财务状况、经营成果和现金流量的，并不是像母公司理论那样看作是母公司报表的延伸。
由于站在合并集团角度，原先子公司卖给母公司的存货或固定资产等，在子公司处置前后均在集团合并范围内，并没有随着子公司股权的处置一并对外处置，所以在合并报表层面，其帐面价值不因子公司已被处置而改变，仍然延续该子公司被处置之前这些资产在合并报表层面的计量基础不变。

回答人：chenyiwei
原帖由 wdbb 于 2010-12-10 10:03 发表
夜深了老师还在无报酬的指导我们,真的太感动人,老师多保重身体啊!
老师我合并报表准则中实体理论和母公司理论到底有多大差异我还真的不清楚,希望您能否对上述案例中的1-4项实体理论和母公司理论下其重大差异一一指导 ... 母公司理论和实体理论的简要比较可以见附件。
2006 年新准则刚发布时，很多人可能以为实体理论和母公司理论的区别就在于少数股权的列报方式。但是实际上其影响远不限于此，而是以合并报表的信息使用者范围为逻辑起点的一系列差异。最主要的一点是：实体理论把合并集团看作为一个独立的会计主体，并不是母公司和子公司的简单叠加，在这一会计主体层面上独立运用各会计准则的确认、计量和列报要求，所以会导致出现不同层次的会计主体之间针对同一交易或事项的“视角差异”。

提问人：hfag 时间：2010-12-12 14:46:48
请教陈老师这么一个问题， 上个月我做了一个吸收合并的案例，母公司吸收合并全资子公司。子公司提供劳务给母公司收入为 500 万元，相应的支出为 450 万元，款项支付以现金支付。请问吸收合并年度，母公司如何调整这 50 万元的未实现利润？

回答人：chenyiwei
回复 62 楼 hfag 的帖子子公司提供劳务给母公司，母公司计入了什么科目？截至吸收合并日，相关的内部交易未实现利润是否已经实现？ 如果没有实现，则提供的是什么劳务，双方各自如何进行帐务处理？原先编制合并报表时如何抵销的？

回答人：chenyiwei
回复 64 楼 hfag 的帖子按照你说的情况，应当不存在截至吸收合并日尚未实现的内部交易未实现利润，合并时无需特别处理。

回答人：chenyiwei
回复 66 楼 hfag 的帖子一方计入收入，相应另一方计入费用，双方均未形成资产或负债，在这种情况下，没有尚未实现的内部交易利润。 如果在同一会计期间内，双方各自计入损益（此处不考虑所得税影响，指利润总额）的金额不一致，则表明存在尚未实现的内部交易利润。

回答人：chenyiwei
回复 68 楼 cgxx168 的帖子吸收合并与不吸收合并(编制合并报表)最后的报表金额是一致的。母公司吸收合并子公司，不改变母公司所能控制的经济资源，所以不影响整个合并集团对外的财务状况和经营成果。所以对合并报表不会产生影响。 吸收合并时，母公司个别报表层面应当会确认一块投资收益（其性质是收回投资时产生的损益），通过母公司个别报表层面确认这笔投资收益，会在一定程度上转回合并报表层面历年调整年初未分配利润的影响。经过这样处理以后，编制合并抵销分录时，一般无需考虑本期或前期被母公司吸收合并的子公司在其被吸收合并之前的各年度或期间的损益纳入合并报表所导致的合并层面年初未分配利润影响。

回答人：chenyiwei
回复 70 楼 wdbb 的帖子你可以查一下上海电气 2009 年年报中公告的会计处理。

回答人：chenyiwei
回复 72 楼 cgxx168 的帖子可以这样理解。

回答人：chenyiwei
回复 74 楼 cgxx168 的帖子股权转让会导致合并集团对外的财务状况、经营成果和现金流量发生变化，在合并报表层面就会涉及资产、负债的终止确认，导致损益影响。而吸收合并全资子公司不会对合并报表产生影响。 母公司个别报表层面，转让子公司股权体现为投资的处置，须确认转让损益；而吸收合并子公司体现为投资的收回，所确认的是投资收回损益。

提问人：chenyiwei 时间：2010-12-14 17:52:46
借：固定资产-投入到子公司的资产（评估作价为 150 ，原账面价值 100 ） 100 借：现金 50借：投资收益（实际上是以 200 的应付帐款和对方 190 的应收帐款对销，资产减值损失并不在母公司帐面计提，所以转回也不通过资产减值损失） 10 借：投资收益（子公司个别报表层面计提的坏帐准备转回） 10 贷：长期投资
150 贷：固定资产-子公司出售给母公司的资产（售价 200 ，原成本价为 180 ） 0 （交易前后均留存于母公司帐面，原账面价值基础延续，所以不调整） 贷：投资收益 20 （转销子公司个别报表层面体现的固定资产销售收益）

回答人：chenyiwei
回复 77 楼 wdbb 的帖子借：固定资产-投入到子公司的资产（评估作价为 150 ，原账面价值 100 ） 100 借：现金50 借：投资收益（实际上是以 200 的应付帐款和对方 190 的应收帐款对销，资产减值损失并不在母公司帐面计提，所以转回也不通过资产减值损失） 10 借：投资收益（子公司个别报表层面计提的坏帐准备转回）
10 贷：长期投资 150 贷：固定资产-子公司出售给母公司的资产（售价 200 ，原成本价为 180 ）
0 （交易前后均留存于母公司帐面，原账面价值基础延续，所以不调整） 贷：投资收益 20 （转销子公司个别报表层面体现的固定资产销售收益）

回答人：chenyiwei
回复 81 楼 cgxx168 的帖子 1 、母公司本身也是一个会计主体，在收回对子公司投资前后，原先子公司出售给母公司的该固定资产都是在母公司帐面上，且本会计主体取得该固定资产的成本是 200 ，所以不用在收回子公司股权时抵销到 180 。 2 、这笔分录是为了说明处理的原理，本案例中两边都是投资收益且金额相等，但在其他案例中不一定是相等的。 3 、因为该笔 200 万往来款是母公司应付给子公司的，子公司原先计提坏帐准备是在子公司的层面，并不是在母公司计提的。子公司计提坏帐准备的效果是减少了子公司的净资产和该笔应收款项的原账面价值，相应导致收回投资时的收回损益（收回净资产－原始投资成本）发生变化，所以通过“投资收回损益”进行调整。

回答人：chenyiwei
回复 84 楼 cgxx168 的帖子不矛盾。保持原先帐面价值基础，是指原先子公司帐面上的资产和负债。因为这些资产和负债对母公司而言属于新取得（通过收回投资取得），所以就母公司这一会计主体而言存在初始计量的问题。而该固定资产在吸收合并之前就已经在母公司帐面上了，不存在合并日对其重新计量的问题。

回答人：chenyiwei
回复 86 楼 cgxx168 的帖子在母公司个别报表层面，其资产的计量（包括初始计量和后续计量）也是把母公司自身作为一个独立会计主体看待。所以，在吸收合并之前取得子公司固定资产，本身不是吸收合并交易的组成部分，本会计主体取得该资产的成本就是200 。在吸收合并日，也不存在将其重新计量的问题。所以在母公司个别报表层面，吸收合并完成后该固定资产的帐面价值还是200 。 如果该母公司还有其他子公司，需要继续编制合并报表的，在合并报表层面，该固定资产的价值会恢复到 180 。

回答人：chenyiwei
回复 88 楼 cgxx168 的帖子母公司吸收合并子公司后再与其他子公司合并时，在合并报表层面，该固定资产的价值会恢复到 180 。因为就合并报表主体而言，其最初获取该固定资产时的取得成本为 180 ，并且直至资产负债表日，该资产仍在该会计主体的控制下。
不管具体案例的背景如何，处理这类案例都要遵循会计主体观（在合并报表准则中体现为实体理论），即在相关的交易或事项中，是否涉及到本会计主体对资产、负债的确认或终止确认，从而分析在本会计主体层面是否需要运用相关会计准则对资产的初始确认和初始计量，以及后续计量、终止确认的相关规定。

回答人：chenyiwei
回复 90 楼 cgxx168 的帖子可以这样理解.

回答人：chenyiwei
回复 93 楼 homeli 的帖子原先作为投入到子公司的资产，在吸收合并时被母公司收回，可以理解为资产的回购，这项资产原先在母公司层面是有帐面价值的，并且这部分交易相关的未实现利润原先是在母公司帐面上，所以是可以抵销的。在吸收合并时，母公司重新取得该项资产时，按原先在母公司帐面的价值进行初始计量。 但子公司出售资产给母公司，这项资产在吸收合并之前就已经在母公司帐面上，并且不存在上述回购等情形。所以在吸收合并日不存在对该资产重新进行初始计量或者后续计量的问题。

回答人：chenyiwei
回复 95 楼 homeli 的帖子基于会计主体观，根据在吸收合并发生时本会计主体是否新取得这些资产和负债（因而是否需要适用相关会计准则中的初始确认、初始计量、后续计量等规定）来判断。

回答人：chenyiwei
回复 97 楼 我爱新视野 的帖子基于会计主体的观点。 在母公司单户表层面，该会计主体取得（从本主体以外购入）该固定资产的成本是 200 万元。 在合并报表层面，由于该固定资产在内部交易和吸收合并前后均在合并集团内，而合并集团取得该资产的成本是 180万元，因此在合并报表层面体现的价值继续体现为 180 万元。 所以说会计主体的基本概念和会计主体的界定是非常重要的会计基础原则和理论。

提问人：chenyiwei 时间：2010-12-22 20:39:00
老准则下，因为母公司对子公司的长期股权投资已经采用权益法核算，所以在收回子公司的各项资产、负债时，子公司的净资产可以恰好与长期股权投资的“投资成本”、“损益调整”、“投资准备”三个明细项目余额之和抵销干净，所以不会有大额的投资收回损益或资本公积影响。对于股权投资差额的余额如何处理没有明文规定，有直接转入损益和继续摊销等不同的处理方式。收回子公司的资产、负债也是按原账面价值计量。

回答人：chenyiwei
回复 99 楼 wdbb 的帖子老准则下，因为母公司对子公司的长期股权投资已经采用权益法核算，所以在收回子公司的各项资产、负债时，子公司的净资产可以恰好与长期股权投资的“投资成本”、“损益调整”、“投资准备”三个明细项目余额之和抵销干净，所以不会有大额的投资收回损益或资本公积影响。对于股权投资差额的余额如何处理没有明文规定，有直接转入损益和继续摊销等不同的处理方式。收回子公司的资产、负债也是按原账面价值计量。

回答人：chenyiwei
回复 101 楼 wdbb 的帖子如前面所述，是由于新旧准则下对子公司长期股权投资的核算基础不同导致。另外，老准则下计入资本公积的范围和新准则不同，也会导致差异；股权投资差额和商誉的处理原则也不同。

回答人：chenyiwei
回复 103 楼 lwll 的帖子由于目前母公司单户表上对子公司的长期股权投资采用成本法核算，因此收回子公司的净资产时一般会与当初的投资成本有差额，所以一般都会产生投资收益。但对于该投资收益是否即等于子公司帐面自母公司取得对其投资以来的留存收益份额的问题，是会受到母子公司之间尚未实现的内部交易损益的影响的，如果被抵销的内部交易未实现损益确认在母公司帐面（标的资产在子公司），则母公司收回该标的资产时应当视同回购，按原先该资产在母公司帐面上的价值为基础计量，此时会导致收回的净资产额不等於子公司帐面净资产额，对投资收益产生影响；如果被抵销的内部交易未实现损益确认在子公司帐面（标的资产在母公司），则母公司收回对子公司投资时，该标的资产在母公司个别报表层面的计价不变，不会对收回子公司净资产的计价以及投资收回损益的确定产生特殊的影响。

回答人：chenyiwei
回复 105 楼 lwll 的帖子基本上是，但要注意：（ 1 ）这些结论仅在新准则下成立；（ 2 ）这些结论中没有提到子公司有其他综合收益形成的资本公积的情况。如果子公司有其他综合收益形成的资本公积的，情况就要复杂一些。

回答人：chenyiwei
回复 107 楼 lwll 的帖子目前没有实际的上市公司案例比较详细地披露会计处理的过程。但可以基于会计基本原则（如实体理论等）推导出来。

回答人：chenyiwei
回复 109 楼 lwll 的帖子最好列出有疑问的具体问题，谢谢。

回答人：chenyiwei
回复 111 楼 lwll 的帖子如果不考虑内部交易影响，则还需要考虑当初母公司取得对该全资子公司的股权投资时，该子公司的帐面净资产 400 的构成，特别是该子公司当时的资本公积中有多少属于股本溢价，多少属于其他综合收益，才能确定如何处理。

回答人：chenyiwei
回复 113 楼 lwll 的帖子假设当初取得对该子公司投资时，该子公司净资产 400 中：实收资本 200 ，资本公积——溢价 50 ，其他综合收益 150 ，留存收益 0 。则可以推测在本公司取得该子公司控股权后至吸收合并时，其他综合收益有 100 已经实现而通过利润表转为留存收益， 50 仍留存于资本公积中；留存收益 200 中有 100 是其他综合收益转入，其余 100 是通过其他途径实现的净利润：
借：子公司各项资产 1000 贷：子公司各项负债 500 贷：长期股权投资 400 贷：资本公积——其他综合收益 50 贷：投资收益 50

回答人：chenyiwei
回复 115 楼 lwll 的帖子也就是取得投资时子公司的股东权益中：实收资本 200 、资本溢价 50 、其他综合收益 50 、留存收益 100 ？ 现在资本公积也是 100 ，假设在母公司持有对该子公司的长期股权投资期间子公司的资本公积没有发生变动，吸收合并日仍然为资本溢价50 、其他综合收益 50 ，则吸收合并的会计分录同上。

回答人：chenyiwei
回复 117 楼 lwll 的帖子资本溢价与所有者投入资本相关，并且最终不会转入损益或其他综合收益；其他综合收益则与所有者投入资本无关，最终将转入损益。从会计处理角度，这两类资本公积项目的会计处理原则是完全不同的。

提问人：hfag 时间：2010-12-27 02:05:54
个人认为说法不准确

回答人：chenyiwei
回复 119 楼 lwll 的帖子其实这个观点是我以前的，现在看来也不尽完整和准确。从操作顺序看，应当是净资产额首先抵减成本法下的长期股权投资账面价值，再扣除其中包含的综合收益因素后，差额作为投资收益。不过这也只是一般的说法，没有提及如果该子公司股权本身系通过非同一控制下企业合并取得，再被吸收合并时；以及涉及收购少数股权情况下的特殊处理。不过基本原则是把合并层面的处理“下推”到单体层面。

回答人：chenyiwei
回复 122 楼 lwll 的帖子这个问题应当已有很多讨论，建议先搜索一下。

回答人：chenyiwei
回复 124 楼 lwll 的帖子建议在本版面使用“按内容搜索回帖”功能，搜索关键字为“下推”。

回答人：chenyiwei
回复 126 楼 呼叫帮助 的帖子母公司吸收合并子公司的会计处理在本版面上有很多讨论，应该不是按照企业合并的原则处理，而是作为收回投资处理。你可以搜索一下。

回答人：chenyiwei
回复 128 楼 呼叫帮助 的帖子可以这样说，但这只是“吸收合并全资子公司”会计处理原则的一部分。其他方面的问题以前也已经讨论到了。

回答人：chenyiwei
回复 131 楼 海棠 2009 的帖子这个问题是由于现行中国会计准则没有引入经济主体概念导致的，即会计主体只有法人（个别报表）或合并集团（合并报表）两种选择。如果处置或吸收合并子公司后不再有其他子公司，因而以后无需再编制合并报表的，确实个别报表和以前的合并报表是无法衔接的，但对此目前也没有更好的解决办法。

回答人：chenyiwei
回复 133 楼 海棠 2009 的帖子应当可以在附注中列表或者文字说明。

回答人：chenyiwei
回复 135 楼 cgxx168 的帖子不能说所有的都不能衔接。如果该子公司原先就是由母公司设立的，存续期间没有发生过复杂的股权变动和内部交易，应该还是有可能可以衔接的。导致不能衔接的通常是一些特殊的企业合并事项和内部交易事项、权益性交易事项等的影响。不过在实体理论下，两者不衔接的问题会越来越多见的。

回答人：chenyiwei
回复 137 楼 cgxx168 的帖子合并报表当然应当衔接。这种集团内部的重组不影响整个合并集团对外的财务状况和经营成果。主要调整因素之一可能是把母公司在当期一次确认的投资收回损益与合并层面在以前年度已经确认并体现于本年年初未分配利润中的子公司利润相抵销。

提问人：chenyiwei 时间：2010-12-29 12:16:08
子公司自年初至吸收合并日之间的期间内的损益项目仍然属于合并集团的损益，应当纳入合并利润表。

回答人：chenyiwei
回复 139 楼 cgxx168 的帖子子公司自年初至吸收合并日之间的期间内的损益项目仍然属于合并集团的损益，应当纳入合并利润表。

回答人：chenyiwei
回复 141 楼 cgxx168 的帖子母公司吸收合并子公司，不是同一控制下企业合并，而是投资的收回。因此子公司在吸收合并日之前的收入和费用是不会纳入母公司利润表的，因此不存在重复情况。

回答人：chenyiwei
会计上认定“企业合并”的实质是“取得对业务的控制权”，即原先不控制某项业务，现在控制了该项业务。所以是存在一个“从不控制到控制”的质变。子公司原先就在母公司的控制范围内，母公司吸收合并子公司只是改变了两者之间关系的法律形式，未改变经济实质，所以不作为企业合并处理。

回答人：chenyiwei
回复 145 楼 homeli 的帖子是这样。

回答人：chenyiwei
回复 148 楼 ns86420 的帖子一般情况下的母公司基本会计处理是（不考虑内部交易损益、历史上的股权相对变动等特殊情形）：
借：子公司各项资产（按子公司的资产、负债在母公司合并报表层面体现的价值；一般为在子公司的帐面价值，如果该子公司系通过非同一控制下企业合并取得，则为在购买日公允价值基础上持续计算的金额） 贷：子公司各项负债（计量原则同上） 贷：长期股权投资（结零） 贷：资本公积——其他资本公积（自取得对该子公司长期股权投资后该子公司的其他综合收益中归属母公司部分）
贷：投资收益（平衡数，一般应等于自取得对该子公司长期股权投资后该子公司的累计净利润额）

回答人：chenyiwei
回复 150 楼 ns86420 的帖子这两者实际上是同一个意思，其主要考虑是把合并报表层面的处理和计量结果在一定程度上“下推”到母公司个别报表层面。关于下推会计问题的讨论，你可以搜索一下本版面，也可能本帖前面的回帖里就有。

回答人：chenyiwei
回复 152 楼 ns86420 的帖子如果该子公司不是通过非同一控制下企业合并取得的，则其自身报表上各项资产、负债的帐面价值与这些资产、负债在其母公司合并报表层面显示的价值应当是一致的，这也是实务上的大部分情况。如果该子公司系通过非同一控制下合并取得，则其各项资产、负债在其个别报表层面和其母公司的合并报表层面的价值会因为购买日公允价值调整等因素产生差异，并可能有商誉影响。

回答人：chenyiwei
回复 153 楼 homeli 的帖子你的抵销分录可用于抵销以前年度该子公司累积的留存收益中归属母公司的份额。对于本年度初到合并日这段时间子公司作为独立法人运作期间产生的利润，应当直接以各个具体收入、费用项目体现在合并利润表中，但母公司个别报表同时也对这部分利润作为收回投资时的投资收益反映了，所以也需要抵销。
借：投资收益 借：子公司本年度初至合并日各费用、成本项目 贷：子公司本年度初至合并日各收入、利得项目
同时利用这种方式把子公司年初至合并日利润表纳入合并报表中。

回答人：chenyiwei
回复 156 楼 ns86420 的帖子合并报表层面，就该子公司存在对应的商誉的，在吸收合并日母公司在个别报表中确认原先属于子公司的各项资产、负债时，也应同时确认这项商誉。即此时母公司个别报表层面的会计分录为：
借：子公司各项可辨认资产（子公司各项可辨认资产在该母公司的合并报表层面体现的价值） 贷：子公司各项负债（子公司各项负债在该母公司的合并报表层面体现的价值） 贷：长期股权投资（结零） 贷：资本公积——其他资本公积（合并报表层面的吸收合并日资本公积余额中对应于该子公司的其他综合收益余额） 贷：投资收益（平衡数）

提问人：chenyiwei 时间：2010-12-30 14:21:40
吸收合并发生的当年度，母公司应当延续以前年度合并该子公司的留存收益影响，抵销分录须作： 借：投资收益 贷：年初未分配利润 以后年度延续编制抵销分录时，该笔抵销分录的借方和贷方都变成了年初未分配利润，就等于不用再延续编制这笔抵销分录了。

回答人：chenyiwei
回复 158 楼 2009masq 的帖子吸收合并发生的当年度，母公司应当延续以前年度合并该子公司的留存收益影响，抵销分录须作：
借：投资收益 贷：年初未分配利润 以后年度延续编制抵销分录时，该笔抵销分录的借方和贷方都变成了年初未分配利润，就等于不用再延续编制这笔抵销分录了。

回答人：chenyiwei
回复 161 楼 ns86420 的帖子 1 、子公司如果长期亏损，在可预见的未来不能实现盈利的，则表明母公司对该子公司的长期股权投资存在减值迹象，需作减值测试；另一方面，在该子公司自身报表层面，也要考虑各项非流动资产是否发生了减值。 2 、以前年度已经计提过长期股权投资减值准备的，在吸收合并该全资子公司时，全部或部分长期股权投资减值准备可能需转为所取得的原子公司各项非流动资产的减值准备。

回答人：chenyiwei
回复 163 楼 homeli 的帖子合并抵销分录中借记投资收益，贷记年初未分配利润的金额不应包含被吸收合并的子公司自年初至吸收合并日期间的利润。但母公司个别报表上的投资收益是包含这一块的，所以这部分投资收益也要抵销。如果考虑到重复问题，也可以采用这种类型的抵销分录：
借：投资收益（被吸收合并的子公司自年初至吸收合并日期间的利润） 贷：期末未分配利润

回答人：chenyiwei
回复 166 楼 lwll 的帖子也可以从这个角度解释，但控制权未发生变化是最主要的考虑。

回答人：chenyiwei
回复 168 楼 ns86420 的帖子有些类似。因为以前年度计提减值准备，将导致长期股权投资的帐面价值下降，从而可以增加收回投资时的损益。 但在对子公司的长期股权投资计提减值准备的情况下，子公司自身应当考虑其各项非流动资产是否已减值，即子公司自身报表上存在需计提减值准备的可能性。如果子公司自身报表上对非流动资产计提减值准备的，会减少子公司自身的帐面净资产，导致减少入账时的资产初始计量金额，这是导致投资收回损益减少的因素。这两个因素之间会存在互相作用，净影响可能是导致投资收益增加，也可能是减少。

提问人：zhs7403 时间：2015-12-19 19:53:22
陈老师，解释 7 出来以后是否您的回复走走投资收益的做法已经失效？（尽管解释 7 是子--分）但差额走资本公积的做法与吸收合并的思路应该是相同的？

回答人：chenyiwei
解释 7 号出来以后，对母公司吸收合并子公司（不一定是“子改分”）的会计处理已经改变，资本公积是最后的平衡数。其他情况没有受到影响。

提问人：1017744196 时间：2018-02-24 18:02:31
陈老师，请教一下，如果不是固定资产投资，而是子公司将固定资产以净值销售给母公司，稍有溢价，就会导致固定资产原值差异较大，需要还原，同时累计折旧也有差异，故 做抵消分录 借：固定资产 贷：累计折旧 贷：营业成本 此后第二年，该子公司注销，那么原值还需要调整么，折旧差异以及上年的营业成本该如何处理呢？谢谢

回答人：chenyiwei
合并报表层面需延续上述调整。

提问人：呼叫帮助 时间：2018-06-10 22:01:00
请教陈老师，关于合并范围内为实现利润的交易抵消确认的递延所得税资产问题？ 个别报表确认递延资产时，需要考虑未来是否有足够的应纳税所得额。那么，在抵消未实现内部交易损益而需要确认递延资产时，是否需要考虑买方在未来 5 年是否有足够的应纳税所得额呢？如果买方公司连续亏损，在进行合并抵消时，是否还需要确认递延资产呢？ chenyiwei 点评 1 、要。 2 、如果买方公司连续亏损，在进行合并抵消时，不应确认递延资产。
我现在遇到的案例是，内部交易的买方是一个在建企业，未来一定会完成在建工程建造并转固，并且实现盈利，只是不能确定是否在5 年内盈利。这种情况下，因抵消内部交易损益造成在建工程账面价值与计税基础出现差异，是否确认递延资产呢？ chenyiwei 点评因为无法合理保证在税前补亏期内盈利，故不确认为宜。 发表于 2016-7-18
陈版，我在实际审计过程中，应当需要取得哪些资料来佐证在 5 年内盈利或不盈利？

回答人：chenyiwei
根据具体情况判断，一般至少应包括未来 5 年内的经营计划、行业趋势分析报告（由较权威的行业研究机构出具的）、同行业可比公司的前瞻性信息、已签订的将于未来履行的重大业务合同等。